archives des musées nationaux, Les musées nationaux pendant la Seconde Guerre Mondiale et l'évacuation des œuvres (Série R)
Archives nationales
Archives des musées nationaux, -les musées nationaux pendant la Seconde Guerre Mondiale et l'évacuation des œuvres (série R)
1926-1986
20144792/1-20144792/363
Direction des musées nationaux (1889-1944); Direction des musées de France (1945-2010); Ladoué, Pierre (1881-1973)
177 cauchards, 6 layettes et 2 registres soit 27,94 mètres linéaires
Archives nationales
Librement communicable
Les archives conservées aux Archives des musées nationaux ont fait l'objet d'un versement aux Archives nationales par la mission des Archives du ministère de la Culture et de la communication sous le numéro 14V0453
Voir les notices du producteur FRAN_AN_50981 et FRAN_AN_005237
Les documents étaient initialement conservés aux Archives des musées nationaux (AMN) au sein du musée du Louvre depuis 1858. Ce pôle appartient au Service des bibliothèques et de la documentation générale créée en 1999. Il rassemble le témoignage écrit de plus de deux siècles de gestion des musées de l'État. La constitution des fonds est donc étroitement liée à l'histoire de cette administration
Il n'a été fait aucune élimination.
Les documents étaient classés aux Archives des musées nationaux soit par séries et sous-séries dites « anciennes cotes » établies par Gaëtan de Maussion vers 1858 ou par séries et sous-séries dites « nouvelles cotes » instaurées en 1970. L'organisation par séries et sous-séries a été maintenue ainsi que leurs intitulés.
Les séries dites « anciennes cotes » sont divisées en sous-séries dont l'organisation et les intitulés sont fixes. Les sous-séries sont numérotées généralement selon le cadre de classement ci-dessous:
-1: Organisation, historique, inauguration
-2: Administration générale
-2S: Sécurité, incendies
-3: Inventaires et états divers (ce champ concerne les inventaires des collections ou des récolements partiels des collections)
-4: Origines et échanges (ce champ concerne les mouvements des collections)
-5: Propositions d'acquisitions non acceptées ou sans suite
-6: Commandes et acquisitions
-7: Dons et legs non acceptées ou non suivis d'effets
-8: Dons et legs acceptés
-9: Cadeaux demandés (ce champ concerne les demandes de dons d'œuvres adressées aux musées)
-10: Dons par l'État
-11: Concessions à titre de prêt
-11X: Prêts aux expositions
-12: Mutations entre musées nationaux
-13: Aliénations
-14: Dépôts dans les musées non nationaux
-15: Vols, pertes, restitutions et sorties diverses
-16: Restaurations et réparations
-17: Reproductions
-18: Travail des artistes et copistes, cinéma, photographies
-19: Inventions et projets (ce champ concerne les aménagements des espaces muséographiques)
-20: Communications, articles de presse concernant un département ou un musée en particulier
-21: Renseignements divers (ce champ renseigne les demandes d'informations sur les collections)
-22: Matériel, dépenses diverses, nettoyage (ce champ concerne les dépenses de fonctionnement du musée)
-23: Construction, architecture, eau, gaz, téléphone, mobilier, électricité, chauffage
-24: Logements, aménagements
-25: Entrées, ouvertures, concerts, spectacles, cérémonies
-30: Dossiers d'artistes
Chaque article fait référence à son ancienne cote. Celle-ci comprend la lettre de la série et le numéro issu du plan de classement. Tous les champs du plan de classement n'ont pas été systématiquement utilisés.
De même, la description des articles n'est pas exhaustive, car elle s'attache à décrire à la pièce ou au dossier en fonction de l'intérêt du document. Certains dossiers n'ont donc pas été décrits.
La série R, créée tardivement, se compose de 17 sous-séries:
R 1: Organisation de la protection et de l'évacuation (1930-1945): Louvre, autres musées nationaux, musées de province, particuliers.
R 2: Administration générale (1938-1946).
R 2A: Missions et rapports: protection des musées, inspections (1938-1944)
R 2B: Affaires générales (1938-1946)
R 2C: Correspondance avec la « Kunstschutz » (1940-1944).
R 2E: Sondages, examens des caisses dans les dépôts (1940-1944).
R 2S: Mesures de protection, sécurité, incendie (1940-1944).
R 4: Projets d'échanges; affaire du retable de Gand (doubles de. R 15.1).
R 5: Plans et opérations d'évacuations (Louvre et musées nationaux) (1936-1954).
R 6: Protection et mise à l'abri des œuvres (1939-1942).
R 15: Projets d'échanges, retours à la Libération, affaire du retable de Gand. (1940-1948)
R 17: Évacuations des œuvres: transports, organisation des convois (1939-1945).
R 18: Réquisitions par les musées nationaux (justificatifs, levées…) (1940-1951).
R 19: Répartition des responsabilités juridiques dans les dépôts (1940-1944).
R 20: Personnel pendant la guerre et « fonds Bouchot-Saupique » (1938-1958).
R 20.1: Personnel, matériel, défense passive (1938-1944).
R 20.2 à 7: Fonds Bouchot-Saupique (1938-1958).
R 21 Réponses à des demandes de renseignements faites par les Allemands (1940-1944).
R 29: Fonctionnaires allemands: Metternich et Hamann (1945; 1948).
R 30: Gestion des dépôts d'œuvres évacuées
R 31: Évacuations de collections particulières, musées non nationaux et institutions diverses (1939-1950).
R 32: Collections juives pendant la guerre, recueil des notes et documentation de Rose Valland (1939-1957).
*R 32.1 Recueil (reconstitué) des notes de Rose Valland à Jacques Jaujard. (1941-1944)
R 32.2 à 7: Collections juives: évacuations, séquestres…(1939-1957).
R 32.8: « Documentation Rose Valland » (1940-1952; 1985)
R 40: Coupures de presse (1939-1942).
RP: Protection des œuvres d'art des musées de province pendant la guerre 1939-1945
RP2A Rapports
RP2C Correspondance avec la commission allemande de protection des oeuvres d'art (1942-1944)
RP2S Sécurité
RP30 Gestion des dépôts
RP31 Évacuation des collections
À ces 17 sous-ensembles s'ajoutent des ensembles sans cotation aux Archives des musées nationaux et qui ont rejoint la série R
Non
Le fonds décrit les activités de la direction des Musées nationaux, chargée de la tutelle sur les musées pendant la seconde guerre mondiale. Le directeur des Musées nationaux, Jacques Jaujard (1895-1967), organise à partir de 1940 l'évacuation des œuvres des musées d'où les nombreux documents relatifs au transport (plans d'évacuation, liste d'œuvres, photographies) et à la gestion des dépôts (pour cette partie, se référer à l'introduction détaillée de la sous-série R30 intitulée « gestion des dépôts d'œuvres évacuées » réalisée par Delphine Laclau, chargé de recherche pour la mission Matteoli, de 1998 à 2000). Les relations avec les autorités allemandes se traduisent par de nombreux échanges avec la commission de protection des œuvres d'art.
Les informations relatives aux œuvres d'art spoliées sont décrites dans l'introduction des sous-séries R31 et R32 intitulées « évacuations de collections particulières » et « collections juives pendant la guerre ». C'est dans cette partie du fonds que se trouve le recueil des notes de Rose Valland (1898-1980) adressée à Jacques Jaujard.
Après la guerre, la commission de récupération artistique (1944-1949) est chargée de la restitution des œuvres d'art d'où ses échanges avec la direction des Musées nationaux. Rose Valland, secrétaire de la commission de récupération artistique puis responsable du service de protection des œuvres d'art (1955-1968), a réuni aux Archives des musées nationaux une importante documentation notamment Le répertoire des biens spoliés pendant la guerre. C'est également le cas des documents réunis par Jacqueline Bouchot-Saupique, secrétaire particulière de Jacques Jaujard puis conservateur au musée du Louvre.
Archives des musées nationaux (Archives nationales): 20150044 (série Z, particulièrement Z2 et Z15), 2015XXXX (série O, notamment les dossiers des acteurs de la période)
Archives nationales: série F21 (notamment F21 8085-8101, archives de Louis Hautecoeur, directeur général des beaux-arts de 1940 à 1944)
Archives du ministère des Affaires étrangères: archives de la commission de récupération artistique parfois appelées fonds Rose Valland
POIZAT, Gilles et REY-FREUDENREICH, Élisabeth, Les archives des musées nationaux: guide de recherche, dernière mise à jour en 2011.
PREVET, Alain, REY-FREUDENREICH, Élisabeth et VAILLANT, Séverine (pôle des Archives des musées nationaux, SBADG), État général des fonds des archives des musées nationaux, dernière mise à jour en 2011.
PREVET, Alain, REY-FREUDENREICH, Élisabeth et VAILLANT, Séverine (pôle des Archives des musées nationaux, SBADG), Répertoires numériques et inventaires sommaires par séries ou sous-séries, dernières mises à jour en 2014.
VALLAND Rose, Le front de l'art, Plon, Paris, RMN, 1961, réédition commentée et complétée en 2014.
PIKETTY Caroline, Guide des recherches dans les archives des spoliations et des restitutions, Paris, La documentation française, 2000.
Mission d'étude sur la spoliation des Juifs de France, Paris, La documentation française, 2000.
Le pillage de l'art en France pendant l'Occupation et la situation des 2000 œuvres confiées aux musées nationaux: les MNR, Paris, La documentation française, 2000.
POULOT, Dominique, Une histoire des musées de France, Paris, La Découverte, collection “L'espace de l'histoire”, 2005.
- Organisation: plans d'évacuation, premiers projets, 1930-1945; 20144792/1-20144792/20
  Cotation des Archives des musées nationaux: R1 (1) à R1 (20)
  li2
  archives des musées nationaux, Les musées nationaux pendant la Seconde Guerre Mondiale et l'évacuation des œuvres (Série R)#Vols, enlèvements, restitutions, projets d'échanges#20144792/42-20144792/43
  - Plans d'évacuation et de protection des œuvres, 1933-1939; 20144792/1
    Cotation des Archives des musées nationaux: R1 (1)
    -Plan d'évacuation et de protection des œuvres d'art du musée du Louvre. Étude du plan. Années 1933-1936
    -Plan d'évacuation et de protection des œuvres d'art (1934-1937), étude du problème pour l'ensemble des Musées nationaux. Propositions des conservateurs
    Liste des tableaux du Louvre à préserver en première urgence. Évacuation et mise en sécurité. État de la situation au 2 septembre 1939
    -Plan de protection des œuvres d'art: collections particulières
  - Listes des musées dont les collections sont à évacuer en cas de conflit, 1936-1938; 20144792/2-20144792/3
    - A-M, 20144792/2
      Cotation des Archives des musées nationaux: R1 (2)
    - O-Y, 20144792/3
      Cotation des Archives des musées nationaux: R1 (3)
  - Étude du problème pour les musées de province. Rapport Joseph Billiet (1886-1957), conservateur, direction des Musées nationaux., 1933-1944; 20144792/4
    Cotation des Archives des musées nationaux: R1 (4)
  - Défense passive, 1939-1944; 20144792/5
    Cotation des Archives des musées nationaux: R1 (5)
  - Protection des dépôts, 1939-1944; 20144792/6-20144792/7
    - Liste des dépôts, 20144792/6
      Cotation des Archives des musées nationaux: R1 (6)
    - Prospection des dépôts, réquisitions, 20144792/7
  - Relevés des œuvres dirigées sur les dépôts, 1939-1944; 20144792/8
    Cotation des Archives des musées nationaux: R1 (7)
  - Double des fiches de caisses de la bibliothèque du musée du Louvre, 1939-1940; 20144792/9
    Cotation des Archives des musées nationaux: R1 (8)
  - Emballage des œuvres: fiches des caisses contenant les œuvres, 1939-1940; 20144792/10-20144792/16
    Doubles des fiches des caisses contenant les œuvres
    - Fontainebleau, 1939; 20144792/10-20144792/12
      Cotation des Archives des musées nationaux: R1 (9)
      - Volume 1, 20144792/10
      - Volume 2, 20144792/11
      - Volume 3, 20144792/12
    - Compiègne, 1939; 20144792/13-20144792/15
      - Volume 1, 20144792/13
      - Volume 2, 20144792/14
      - Volume 3, Sans date; 20144792/15
    - Sceaux, Sans date; 20144792/16
  - Plan de protection des œuvres d'art chez les particuliers, 1940-1945; 20144792/17-20144792/18
    - Tome 1, 1940-1945; 20144792/17
      Cotation des Archives des musées nationaux: R1 (10)
      Intervention auprès des autorités d'occupation pour la non réquisition d'appartements et propriétés de particuliers abritant des œuvres d'art ou de caractère historique
    - Tome 2, 1930-1944; 20144792/18
      Plan de mobilisation des Beaux-arts (secret). Nouvelles instructions résultant des exigences des autorités d'occupation. Intervention auprès des autorités d'occupation pour la non réquisition des bâtiments publics abritant des œuvres d'art ou de caractère historique
  - Évacuations de Paris vers les dépôts en 1939, 20144792/19
    Coté par les Archives des musées nationaux en 2009
    Cotation des Archives des musées nationaux: *R1 (11)
    Registre: évacuation du 28 août, 6h du matin, au 28 décembre, avec détails du convoi avec mention des convoyeurs, de la destination (majoritairement Chambord), des camions (nom du transporteur et immatriculation du véhicule), du « détail du chargement », du lieu du chargement et du nombre de caisses avec, parfois, en observations des détails sur le contenu (ex. Victoire de Samothrace).
  - Étiquette de caisse de l'évacuation vers le Chateau de Chambord en 1939, 20144792/20
    Donnée par Mme Hélène Chew, Conservateur en chef au Musée des Antiquités nationales de Saint-Germain-en-Laye.
    Cotation des Archives des musées nationaux: R1 (12)
    Porte la mention :« Musées nationaux. Lieu de destination: Château de Chambord »
- Administration générale, 1938-1946; 20144792/21-20144792/33
  - Missions et rapports: protection des musées, inspections, 1938-1944; 20144792/21
    Cotation des Archives nationaux: R2 A
    -Ordonnance du 12 novembre 1943 sur la nullité des actes de spoliation accomplis par l'ennemi ou sous son contrôle. [JO n°37 18 novembre 1943] (12 novembre 1943)
    -Note sur le mode de référence aux actes de l'autorité de fait se disant « Gouvernement français » (10 octobre 1944)
    -Liste des inspections et des rapports de M. Jaujard (1939-1943)
    -Rapport de M. Goulinat sur des réquisitions possibles (15 juin 1940)
    -Rapport du directeur des musées nationaux, proposant au directeur des Beaux-arts le transfert de certaines collections dans d'autres dépôts (25 mai 1940)
    -Rapports annexes sur les dépôts (non signés) (24 mai 1940)
    -Rapport des chefs de départements ou des conservateurs sur l'évacuation des collections et l'organisation des dépôts (mars 1940)
    -Rapports de M. Jaujard (1939-1940)
    -Inspection des dépôts d'évacuation des musées nationaux effectuées par M. Jaujard (1939-1940)
    -Procès-verbal de l'inspection des ateliers de restauration de la police (2 mars 1940)
    -Inspection dans les dépôts (26 février 1940)
    -Correspondance au sujet d'un projet de mission de contrôle des dépôts par des membres du parlement (14 février 1940)
    -Résumé du rapport sur l'activité des musées nationaux depuis la mobilisation (29 février 1940)
    -Rapport sur l'évacuation des collections (27 janvier 1940)
    -Rapports sur l'évacuation des collections (20 janvier 1940)
    -Rapport sur la sécurité des collections des musées nationaux dans les dépôts d'évacuation (18 janvier 1940)
    -Rapport d'inspection de M. Isay (26 octobre 1939)
    -Rapport d'inspection de M. Schommer (22 août 1939)
    -Rapport de M. Jaujard sur les mesures de sauvegardes des collections nationales (5 août 1939)
    -Mission Schommer-Henraux (juillet 1939)
    -Mission Schommer (19 janvier 1939)
    -Rapport de M. Schommer (3 novembre 1938)
  - Correspondance administrative générale, 1938-1946; 20144792/22
    Cotation des Archives des musées nationaux: R2 B
    -Protestations allemandes contre des restitutions éventuelles (1946-1948)
    -Avances remboursables pour l'évacuation des collections (17 janvier 1946)
    -Ouverture des musées (1945)
    -Déplacements éventuels des dépôts en cas de danger résultant d'opération militaires (16 juin 1944)
    -Demande d'armes pour le personnel des dépôts et des musées (7 juin 1944)
    -Correspondances (22 juin 1944)
    -Service obligatoire du travail « Jeunes classes » (26 mai 1944)
    -Listes des dépôts d'évacuation (16 mai 1944)
    -Ouverture des caisses dans les dépôts par les autorités allemandes (13 mai 1944)
    -Notification des emplacements de dépôts aux belligérants demandée par le Directeur des musées nationaux (20 avril 1944)
    -Concentration des dépôts (7 mars 1944)
    -Proposition allemande de retour à Paris des œuvres principales (5 février 1944)
    -Demande de nouvelles affiches de protection pour les dépôts (12 mars 1943)
    -Liste des dépôts communiquée aux autorités allemandes (12 novembre 1942)
    -Note au sujet de l'entretien des locaux réquisitionnés par les allemands (22 septembre 1942)
    -Note allemande au sujet des pièces des musées français empruntées par les services allemands (13 mars 1942)
    -Demande de Visa pour le transport de papiers officiels dans les départements de la zone libre 12 mars 1942)
    -Demande de libération de cinq salles du rez-de-chaussé de la cour carrée occupées par la commission Rosenberg (24 février 1942)
    -Rapport de la Commission allemande (21 janvier 1942)
    -Rapport de la Commission allemande (1942)
    -Protection des œuvres d'art de la zone maritime (6 décembre 1941)
    -Instructions relatives aux questions d'Alsace et Lorraine (29 novembre 1941)
    -Autorisation demandée par le conservateur des Monuments Français pour le chef d'atelier des moulages des musées nationaux, de rentrer à la chambre des députés pour y
    examiner le bas-relief de Dalou (26 novembre 1941)
    -Université libre de Bruxelles, suppression des postes de professeurs de MM. Contenau, Bazin, Michel (7 octobre 1941)
    -Programme d'un voyage d'étudiants allemands en France (20 septembre 1941)
    -Relevé de lettres adressées par la direction à la Commission allemande (avril 1941)
    -Communiqué à la presse (visa des autorités allemandes) (26 février 1941)
    -Liste des principaux dépôts de province (26 août 1940)
    -Demande de laissez-passer pour la zone occupée pour le personnel (23 mai 1941)
    -Liste des membres de la Commission de protection des œuvres d'art (24 mars 1941)
    -Renseignements demandés à M. Huygue au sujet des inventaires (31 octobre 1940)
    -Réouverture partielle du Louvre (30 septembre 1940)
    -Instructions pour les visites du Louvre (4 septembre 1940)
    -Autorisation d'acquisition d'armes destinées au personnel des dépôts (10 juin 1940)
    -Bordereau des rapports concernant les travaux à faire pour la sécurité dans les dépôts de la Sarthe par M. Polti, architecte en chef (6 juin 1940)
    -Lettre de M. Goulinat au sujet de la prospection de châteaux (4 juin 1940)
    -Inventaire des collections mises à l'abri dans les réserves du musée du Louvre (28 août 1940)
    -Liste des caisses évacuées (retour) (19 décembre 1940)
    -Transfert des boiseries à Versailles (24 août 1940)
    -Vérification des caisses par emballeurs (1er mars 1940)
    -Évacuation et protection des œuvres d'art 1939-1940. Extrait d'une lettre de M. Grunebaum-Ballin, président du comité des jurisconsultes de l'administration des Beaux-arts invitant les musées nationaux à étudier le coût approximatif des polices qui viendraient couvrir les risques exceptionnels des collections abritées dans les dépôts et dont les propriétaires ne peuvent être tenus responsables (6 février 1940)
    -Évacuation et protection des œuvres d'art 19 novembre 1939 Demande de renforcement de la garde des dépôts par des détachements de l'armée [secret]
    -Local demandé à M. Cognacq (10 février 1939)
    -État et répartition des collections évacuées (1939)
    -Avance pour défense passive (1938)
  - Correspondance avec la Commission allemande de protection des œuvres d'art (Kunstschutz), Juillet 1940- août 1944; 20144792/23-20144792/29
    Cotation des Archives des musées nationaux: R2 C
    Classé selon l'ordre des numéros attribués au départ et chronologique
    Double des courriers envoyées par la Direction des musées nationaux (Jacques Jaujard et Joseph Billiet) à la Commission allemande de protection des œuvres d'art (comte Metternich, Dr Pfitner, Dr Busley, Dr Kuetgens, Dr Mobius, comte Tischowitz). Certains courriers émanant de particuliers
    Les thèmes abordés sont: demandes de protection et de mise à l'abri de biens et de collections privés; plaintes suite à des réquisitions et à l'occupation par les autorités allemandes de domiciles particuliers; cas de vol et de disparitions; demandes d'autorisations de retour de collections confiées aux musées nationaux; cas de legs et de dons fait aux musées nationaux; prêts et échange d'œuvres d'art; problèmes touchant aux collections israélites (évacuations au Louvre et au Jeu de Paume de biens séquestrés, saisis, etc); questions relatives à la gestion et à l'organisation des dépôts des Musées nationaux, mise à jour des listes des lieux servant de dépôt; autorisations diverses de transports et de laissez-passer, problèmes matériels (ravitaillement en combustible et carburant, liaisons téléphoniques, renforcement de la protection, etc); problèmes relatifs au personnel des musées nationaux, intercessions afin d'éviter le recrutement de membres du personnel par les autorités allemandes, demandes de libération et de retour de prisonniers.
    Voir aussi 20144792/300
    Index des noms: voir annexe 1
    - Courrier départ, 1940-1944; 20144792/23-20144792/28
      - Juillet-décembre 1940, 20144792/23
        Cotation des Archives des musées nationaux: *R2 C 1
      - 1941, 20144792/24-20144792/25
        - Janvier-juin, 20144792/24
          Cotation des Archives des musées nationaux: *R2 C 2
        - Juillet-décembre, 20144792/25
          Cotation des Archives des musées nationaux: *R2 C 3
      - 1942, 20144792/26
        Cotation des Archives des musées nationaux: *R2 C 4
      - 1943, 20144792/27
        Cotation des Archives des musées nationaux: *R2 C 5
      - Janvier-août 1944, 20144792/28
        Cotation des Archives des musées nationaux: *R2 C 6
    - Autorisations allemandes, 1940-1944; 20144792/29
      Cotation des Archives des musées nationaux: *R2 C 7
  - Sondage, examen des caisses, 1940-1944; 20144792/30
    Cotation des Archives des musées nationaux: R2 E
    Saint-Blancard (1940-1941), Banque de France, Valençay (1942-1944)
  - Sécurité, incendie, 1939-1946; 20144792/31-20144792/32
    Cotation des Archives des musées nationaux: R2 S
    - Notes, correspondance, circulaires, 1939-1946; 20144792/31
      Cotation des Archives des musées nationaux: R2 S 1
      1-Sécurité incendie, généralité (1944-1946)
      2-Sécurité des dépôts de guerre et diverses pièces relatives à la période de 1939-1945
      -Réintégration de diverses œuvres d'art dans les musées ou lieux auxquelles elles appartiennent (1939-1945)
      3-Modèle de pancarte apposée sur les dépôts d'œuvres d'art (1939-1945)
      4-Protection des collections françaises de 1939 à 1942
      5-Services interministériel de protection contre les événements de guerre (12 mars 1943)
      6-Instructions générales pour le cas d'opérations militaires. Projets, rapport et circulaire du chef du Gouvernement (10 mars 1944)
      7-Circulaire du 31 mars 1944. Instructions en cas d'opérations militaires, correspondances à l'occasion de cette circulaire (25 mai 1944)
      8-Correspondance au sujet des mesures de protections à prendre en cas d'opérations militaires (29 mai 1944)
    - Vérification des extincteurs, 1941; 20144792/32
      Cotation des Archives des musées nationaux: *R2 S 2
      Registre
  - Budget, 1939-1942; 20144792/33
    Cotation des Archives des musées nationaux: sans
    Collections particulières, dépôts. Frais d'emballage, d'évacuation, régie des avances: correspondance, factures, mémoires
- Échanges, 1941-1944; 20144792/34
  Cotation des Archives des musées nationaux: R4
  Projets d'échanges (1)
  Autel de Bâle, Boucher, Reims
  Affaire du retable de Gand (2).